福建金門地方法院民事判決　　　　　　　　93年度訴字第3 號
原　　　　告　甲○○○○○○○.
訴 訟 代理人　郭瓔滿律師
被　　　　告　丙○○
兼訴訟代理人　乙○○
上列當事人間請求撤銷詐害債權事件，於中華民國94年5 月16日
言詞辯論終結，本院判決如下：
    主  文
原告之訴駁回。
訴訟費用由原告負擔。
    事實及理由
壹、原告起訴主張：原告與被告乙○○於民國87年3 月27日訂有
    合作契約，嗣因被告乙○○違約，經台灣南投地方法院（下
    稱南投地院）92年度重訴字第98號判決確認，原告對被告乙
    ○○自88年2 月間起，至少有新台幣（下同）五百七十七萬
    零六百八十八元之債權，現向台灣高等法院台中分院（下稱
    台中高分院）提起附帶上訴中。惟被告乙○○於88年10月26
    日，將如附表一、二所示之不動產（下稱系爭不動產）贈與
    其妻即被告丙○○，嗣於88年12月27日辦理所有權移轉登記
    ，已無其他財產。被告乙○○上開行為均為無償，且已害及
    原告之債權，被告乙○○提存之金額並非全部債權數額，且
    為新生債務，不代表有資力。爰依民法第244 條第1 項規定
    ，聲請法院撤銷該等行為，其行為撤銷後，所為所有權移轉
    登記亦應塗銷之判決。並提出合作契約書、本票影本、台灣
    台北地方法院民事判決、土地登記謄本、建物登記謄本、開
    業執照、中央健康保險局中區分局函、財產歸戶資料、調解
    不成立證明書、
貳、被告則以：被告乙○○確於上開時、地，與原告訂立合作契
    約、將系爭不動產無償贈與並辦理所有權移轉登記予被告丙
    ○○。惟被告乙○○並非惡意脫產，且原告對被告乙○○之
    債權是否存在，雖經南投地院判決，惟因被告乙○○提起上
    訴而未確定。又縱認該債權存在，被告乙○○雖已無其他財
    產，但業將前開金額提存，已高於原告提起本件訴訟所欲保
    全之不動產價值計三百多萬元，原告權利既有保障，其訴為
    無理由等語，資為抗辯。並提出和平醫院檢驗報告單、台大
    醫院診斷書、匯款單、提存書等件為證。
參、得心證之理由：
  一、原告起訴聲明原求為：「被告等就附表所示不動產所有權
      移轉行為應予撤銷。被告丙○○就前項不動產所為之所有
      權移轉登記應予塗銷」；嗣於訴狀送達被告後，再於93年
      2 月23日準備程序時當庭陳明變更其訴之聲明為：「被告
      等就附表一、二所示不動產所有權移轉行為應予撤銷。被
      告丙○○就前項不動產所為之所有權移轉登記應予塗銷」
      ；核為擴張應受判決事項之聲明，且請求之基礎事實同一
      ，合於民事訴訟法第255 條第1 項第3 款、第2 款之規定
      ，應予准許，合先敘明。
  二、查原告主張：原告與被告乙○○於87年3 月27日訂有合作
      契約，被告乙○○於88年10月26日將系爭不動產無償贈與
      被告丙○○，嗣於88年12月27日辦理所有權移轉登記，已
      無其他財產，原告與被告乙○○之債權紛爭業經南投地院
      判決，現上訴及附帶上訴於台中高分院等事實，為被告所
      不爭執，並有合作契約書、本票影本、土地登記謄本、建
      物登記謄本、開業執照、中央健康保險局中區分局函、財
      產歸戶資料、調解不成立證明書、
      經本院向台中高分院函調該院94年度上字第112 號、南投
      地院92年度重訴字第98號卷宗附卷可憑，自堪信為真實。
  三、至原告主張因被告乙○○違約，而自88年2 月間起，對被
      告乙○○至少有五百七十七萬零六百八十八元之債權，被
      告乙○○所為無償贈與及移轉所有權等行為，已害及原告
      之債權等情，則為被告所否認，並以前開情詞置辯，是則
      本件之爭點即為：（一）原告對被告乙○○之債權是否於
      被告乙○○為贈與行為時，即已存在？（二）被告乙○○
      所為無償贈與及移轉所有權等行為，是否害及原告之債權
      ？本院自應就此加以審酌。
  四、法院之判斷：
  （一）按基於個人之人格發展自由，個人得自由決定其生活資
        源之使用、收益及處分，因而得自由與他人為生活資源
        之交換。憲法第15條保障人民之財產權，使財產所有人
        得依財產之存續狀態行使其自由使用、收益及處分之權
        能，以確保人民所賴以維繫個人生存及自由發展其人格
        之生活資源；憲法第22條保障人民之契約自由，使契約
        當事人得自由決定其締約方式及締約內容，以確保與他
        人交換生活資源之自由。惟因個人生活技能強弱有別，
        可能導致整體社會生活資源分配過度不均，為求資源之
        合理分配，國家自得於不違反憲法第23條比例原則之範
        圍內，以法律限制人民締約之自由，進而限制人民之財
        產權（司法院大法官會議釋字第580 號解釋意旨參照）
        。
  （二）次按債務人所為之無償行為，有害及債權者，債權人得
        聲請法院撤銷之，民法第244 條第1 項定有明文。考其
        立法意旨，係因債權人對於債務人之財產無直接支配權
        ，僅得對於債務人請求給付，然債務人之總財產為債權
        人之擔保，如債務人得自由減少其為此擔保之總財產，
        則債權之效力極為薄弱，不足以適應經濟生活之要求。
        為避免此不利益，債權人雖得以設定擔保之方式以確保
        其債權，但在法定債權通常無擔保之存在。故為保護無
        特別擔保之一般債權人，於債務人為減少其財產之行為
        而害及債權人之債權時，使在一定之條件下，撤銷其行
        為，以回復債務人財產上之地位，而維持其為共同擔保
        之資力。
  （三）又按在給付之訴，勝訴當事人原則上應俟判決確定後，
        始得基於該判決聲請執行以滿足其債權，然因敗訴當事
        人得以上訴方式聲明不服，阻斷判決確定以拖延訴訟，
        進而隱匿或處分財產，使判決確定後，債權人無從獲得
        執行效果，有損債權人之利益。是法律特設假執行制度
        ，規定在一定之要件下，對未確定之判決賦予執行力，
        以保障債權人之權利；另規定債務人亦得為債權人提供
        擔保，免為假執行，藉以平衡兼顧當事人兩造之利益。
  （四）查被告乙○○確有未經醫師診斷，逕行提供復健處置，
        並偽作不實之病患就診紀錄，以虛報復健處置費用、復
        健療程醫療費用之違約行為，致原告受有中央健保局扣
        留醫療費用所受利息損害四十萬元及相關單位罰款八萬
        七千三百七十八元、門診收入業績下滑之損害計一千七
        百三十五萬四千一百五十六元。且該損害之發生或擴大
        ，原告與有過失，其比例為百分之五十，應由法院核減
        為八百九十二萬零七百六十七元。經被告乙○○於南投
        地院審理時，為物理治療費用與利息共一百六十五萬零
        七十九元、違約金一百五十萬元之抵銷抗辯後，原告對
        被告乙○○之債權共計五百七十七萬零六百八十八元等
        情，業據原告與乙○○在該案訴訟中盡其能力為攻擊、
        防禦、舉證、辯論，復經本院調閱該卷宗屬實，本院因
        認原告自88年2 月間起，對被告乙○○有五百七十七萬
        零六百八十八元之債權存在，南投地院92年度重訴字第
        98號判決亦同此認定。
  （五）又被告乙○○於前案訴訟後，就其敗訴部分，隨即於本
        件訴訟言詞辯論終結前之94年2 月21日，提存前開款項
        ，為原告預供擔保，免為假執行等情，亦據提出南投地
        院94年度存字第103 號提存書影本為證，是原告對被告
        乙○○之債權，在前開金額範圍內，已因被告乙○○為
        原告提供足額之擔保，而無害於原告之債權等情，應堪
        認定。原告主張被告乙○○提存並非全部債權，且為新
        生債務，不代表有資力云云，則屬無據。
肆、綜上所述，原告對被告乙○○固有五百七十七萬零六百八十
    八元之債權，惟原告之債權已因被告乙○○提存前開金額為
    原告供擔保而獲保障，是原告所為無償贈與並將系爭不動產
    所有權移轉予被告丙○○等行為，均無害於原告之債權，則
    原告本於民法第244 條第1 項規定，聲請法院撤銷該等行為
    ，並塗銷所有權移轉登記云云，為無理由，應予駁回。
伍、本件事證已臻明確，兩造其餘攻擊防禦方法及舉證，經審酌
    結果，核於判決結果無影響，爰不逐一論述，附此敘明。
陸、據上論結，本件原告之訴為無理由，依民事訴訟法第78條，
    判決如主文。
中　　華　　民　　國　　94  　年    5     月　  30    日
                      民事庭  法  官  林鈺琅
上為正本證明與原本無異。
如對本判決上訴，應於判決送達後20日內，向本院提出上訴狀
中　　華　　民　　國　　94    年　  5     月　  30    日
　　　　　　  　　　　　　　　書記官  周怡青
附表一：
┌──┬────────┬────┬───┬──────┐
│編號│不 動 產 座 落  │面積（平│所有權│  價  值    │
│    │                │方公尺）│ 範圍 │（新台幣）  │
├──┼────────┼────┼───┼──────┤
│ 一 │金門縣金城鎮城段│   9    │ 1/3  │七萬七千一百│
│    │3430-06 地號土地│        │      │元          │
├──┼────────┼────┼───┼──────┤
│ 二 │金門縣金城鎮城段│  62    │ 1/3  │五十三萬一千│
│    │3430-08 地號土地│        │      │一百三十三元│
├──┼────────┼────┼───┼──────┤
│ 三 │金門縣金城鎮城段│ 112    │ 1/3  │九十五萬九千│
│    │3430-10 地號土地│        │      │四百六十七元│
├──┼────────┼────┼───┼──────┤
│ 四 │金門縣金城鎮城段│  69    │ 1/3  │五十九萬一千│
│    │3430-11 地號土地│        │      │一百元      │
├──┼────────┼────┼───┼──────┤
│ 五 │金門縣金城鎮城段│   6    │ 1/3  │三萬零三百元│
│    │3430-12 地號土地│        │      │            │
├──┼────────┼────┼───┼──────┤
│ 六 │金門縣金城鎮城段│   2    │ 1/3  │一萬零一百元│
│    │3430-13 地號土地│        │      │            │
├──┼────────┼────┼───┼──────┤
│ 七 │金門縣金城鎮城段│  45    │ 1/3  │三十八萬五千│
│    │3341-4  地號土地│        │      │五百元      │
├──┼────────┼────┼───┼──────┤
│ 八 │金門縣金城鎮城段│ 107.89 │ 1/3  │二十九萬八千│
│    │663 建號建物    │        │      │四百九十六元│
└──┴────────┴────┴───┴──────┘
附表二：
┌──┬────────┬────┬───┬──────┐
│編號│不 動 產 座 落  │面積（平│所有權│  價  值    │
│    │                │方公尺）│ 範圍 │（新台幣）  │
├──┼────────┼────┼───┼──────┤
│ 一 │金門縣金城鎮城段│ 123.26 │ 1/3  │ 原告未陳明 │
│    │638 建號建物    │        │      │            │
├──┼────────┼────┼───┼──────┤
│ 二 │金門縣金城鎮城段│ 116.52 │ 1/3  │ 原告未陳明 │
│    │649建號建物     │        │      │            │
└──┴────────┴────┴───┴──────┘
